最　高　行　政　法　院　判　決
                                      100年度判字第718號
上  訴  人　太平洋崇光百貨股份有限公司
代　表　人　黃晴雯
訴訟代理人　林進富　律師
          　游晴惠　律師
          　吳姝叡　律師
被 上訴 人　財政部臺北市國稅局
代　表　人　陳金鑑
上列當事人間營利事業所得稅事件，上訴人對於中華民國98年11
月27日臺北高等行政法院98年度訴字第647號判決，提起上訴，
本院判決如下：
　　主  文
上訴駁回。
上訴審訴訟費用由上訴人負擔。
　　理  由
一、上訴人91年度營利事業所得稅結算申報，原列報利息支出新
    台幣(下同)681,046,761元，經被上訴人初查變更核定為637
    ,429,931元，並補徵應納稅額為997,500元。上訴人申請復
    查結果，未獲變更，上訴人提起訴願，經訴願決定撤銷原處
    分(復查決定)關於上訴人代償太平洋建設股份有限公司銀行
    貸款調減之利息支出1,592,730元部分，由被上訴人另為處
    分，並駁回其餘訴願。上訴人對訴願決定駁回部分仍不服，
    遂提起行政訴訟。
二、上訴人起訴主張：上訴人與歐克斯股份有限公司（下稱歐克
    斯公司、香港商時遠有限公司(下稱時遠公司)、太頂商業開
    發股份有限公司(下稱太頂公司)間之交易，分別為保證、股
    票買賣及租賃，明顯與消費借貸有別。且針對此等經營權移
    轉前交易所生之相關應收款，上訴人又以存證信函等方式追
    討，並無被上訴人所稱「無任何權利主張」或「容任其關係
    企業無償運用其款項」之行為，自難逕將事後未順利收回款
    項之情事，認定為貸出款項予他人。被上訴人依行為時營利
    事業所得稅查核準則(下稱查核準則)第97條第11款規定調減
    上訴人利息支出之處分，顯有適用法令錯誤之違法。又上訴
    人向健見成工程股份有限公司（下稱健見成公司）購買興建
    中之內湖新明大樓，並給付2億元簽約金，然該房屋興建工
    程因土地糾紛致停工迄今，足見上訴人已無從依約請求移轉
    系爭房屋，乃轉請求返還所付之簽約金，亦追討未果。故被
    上訴人依查核準則第97條第7款規定對上訴人購置興建中房
    屋之行為設算借款利息並加以資本化，亦有違誤等語，求為
    判決訴願決定及原處分(即復查決定)不利於上訴人部分均撤
    銷。
三、被上訴人則以；上訴人與太頂公司、時遠公司及歐克斯公司
    間之交易，雖為買賣、保證及租賃等原因所發生，惟上訴人
    任憑資金積壓，未立即催討，部分款項甚至拖延數年始發存
    證信函，俟後亦未見上訴人向法院訴追之積極作為。因此，
    系爭款項形式上屬買賣、保證及租賃性質，惟就經濟實質，
    與貸出款項予他人並無不同，被上訴人依行為時查核準則第
    97條第11款規定就相當於貸出款項應收取之利息金額，於利
    息支出項下減除，核屬有據。又上訴人向健見成公司購買興
    建中內湖新明大樓，於89年12月27日給付預付工程款2億元
    ，後因土地糾紛致工程停擺迄今，為上訴人所不爭，則依上
    述查核準則第97條第7款、第9款規定，該付款至取得資產期
    間應付之利息費用係取得資產之成本之一，自應予資本化，
    始符合收入費用配合原則。況上訴人給付購屋款後，健見成
    公司遲遲無法交屋，未見上訴人有任何主張權利行為，直至
    被上訴人核定系爭購屋款應予利息資本化後，始於96年6月
    19 日向法院聲請支付命令，顯與常情有違，不足採信等語
    ，資為抗辯。
四、原審斟酌全辯論意旨及調查證據之結果，以：(一)查上訴人
    於89年間向太頂公司承租商場，嗣太頂公司無法履約，應返
    還押租金2億8千萬元，該公司於90年12月13日僅返還1億元
    ，惟上訴人僅於94年6月間寄發存證信函催討餘款。另上訴
    人於91年4月29日向時遠公司購買股權並支付股款355,570,
    000元，嗣時遠公司違約無法交付股票，上訴人遲至95年2月
    14日始寄發存證信函追討返還上開價款。又上訴人替歐克斯
    公司擔保銀行融資貸款，於91年間代償貸款184,794,204元
    ，惟遲至94年7月2日始寄發存證信函向歐克斯公司催討返還
    。則太頂、時遠及歐克斯等公司所欠上訴人之系爭款項，形
    式上雖為買賣、保證及租賃等原因所發生，惟上訴人除寄發
    存證信函外，未為其他積極主張權利之作為，而任憑其資金
    積壓，就其經濟實質而言，與貸出款項予他人之行為並無不
    同，且其借款之同時，卻容忍系爭鉅額應收帳款之拖延，其
    借款亦難謂有營業上之必要。故被上訴人依查核準則第97條
    第11款規定，就相當於貸出款項應收取之利息金額，於利息
    支出項下減除，核屬有據。(二)上訴人於89年底向健見成公
    司購買興建中大樓，於89年12月28日給付預付工程款2億元
    ，嗣因土地糾紛致工程停擺，迄未復工，該付款至取得資產
    期間應付之利息費用9,924,000元，係屬取得資產之成本之
    一，自應予資本化，始能正確反映營利事業取得資產之總成
    本，並使取得資產之相關成本得於其提供效益之期間分攤，
    始符合收入費用配合原則等情，為其論據，而駁回上訴人在
    原審之訴。
五、本院查：
(一)按「營利事業所得之計算，以其本年度收入總額減除各項成
    本費用、損失及稅捐後之純益額為所得額。」「借貸款項之
    利息，其應在本營業年度內負擔者，准予減除。」行為時所
    得稅法第24條第1項及第30條第1項分別定有明文。另「利息
    ：……十一、營業人一方面借入款項支付利息，一方面貸出
    款項並不收取利息或收取利息低於所支付之利息者，對於相
    當於該貸出款項支付之利息或其差額，不予認定。」亦為行
    為時查核準則第97條第11款所明定。再「(一)按所得稅法第
    24條規定得減除之各項成本費用，揆其立法意旨，自以營業
    上合理及必要者為限。營利事業倘一方面借入款項支付利息
    ，一方面貸出款項不收利息，對相當於該貸出款項所支付之
    利息支出，當然係不合理及不必要之費用，是查核準則第97
    條第11款規定，類此情形，不予認定，尚無違反租稅法律主
    義，本院71年判字第1242號判例意旨亦同。(二)又司法院釋
    字第650號解釋係針對查核準則第36條之1第2項(現已刪除)
    所為之解釋，而不及於查核準則第97條第11款規定；再查核
    準則第97條第11款尚無違應切近所得額實質之要求，與查核
    準則第36條之1第2項之規定尚有不同，並無違反法律保留原
    則。」業經本院99年度6月份庭長法官聯席會議決議在案。
    是行為時查核準則第97條第11款規定，對於相當於貸出款項
    所支付之利息，不予認定，而自帳載利息支出中減除，核與
    所得稅法規定意旨無違，自得予適用。另財政部67年8月24
    日台財稅第35674號函釋：「營利事業一方面借入數筆利率
    不同之借入款，另一方面貸出款項並不收取利息，則依營利
    事業所得稅結算申報查核準則第97條第12款(註：現行準則
    第11款)規定對相當於該貸出款項支付之利息，不予認定時
    ，應就其實際借貸情形予以核算。如無法查明何筆借入款係
    用以貸出者，則對於相當於該貸出款項所支付之利息，應按
    加權平均法求出之平均利率核算不予認定。」乃財政部為執
    行所得稅稽徵之必要，對於不同利息借款而免息貸出者，其
    利息不予認定應如何核算之細節性、技術性事項所為之釋示
    ，經核並未牴觸所得稅法之規定，亦未加重人民之稅負，自
    得予援用。(上述行為時查核準則第97條第11款於93年1月2
    日修正時，已納入上揭函釋內容，增訂後段規定：「當無法
    查明數筆利率不同之借入款項，何筆係用以無息貸出時，應
    按加權平均法求出之平均利率核算不予認定。」)。上訴意
    旨主張行為時查核準則第97條第11款規定違反憲法第19條租
    稅法律主義而有違法律保留原則；且該款未規定得依加權平
    均借款利率設算調減利息支出，據以指摘原判決有適用法規
    不當及違反租稅法律主義之違法云云，並無可取。
(二)次按，查核準則第97條第11款之規範意旨，既在於營利事業
    於借款同時，卻將資金無息貸與他人，則其借款實難認為營
    業上所必要，其因借款所支付之利息即非必需之費用，乃對
    於相當於該貸出款項所支付之利息或其差額，不予認定，故
    該款所稱「借入款項」與「貸出款項」，係指營利事業之資
    金因借入而增加，因貸出而減少，不問其借貸資金之性質如
    何，亦不以民法第474條所規定之消費借貸為限。經查，原
    判決以上訴人對於訴外人太頂公司、時遠公司及歐克斯公司
    之上開金錢債權，雖分別為返還押租保證金、股票買賣價金
    及因上訴人履行保證義務所生之應收帳款，惟上訴人於該等
    公司遲延給付達1年以上，始於94年至95年間分別寄發存證
    信函追償，上開公司仍未清償，上訴人亦未積極催收或為其
    他法律上權利之主張，而任憑資金積壓，就其經濟實質，上
    訴人於借款支付利息之同時，卻容忍應收帳款之拖延，無異
    係將鉅額資金供他人運用未收取利息，等同無息借款予他人
    使用，已符合行為時查核準則第97條第11款之規定，已經原
    審依調查證據之辯論結果，詳述得心證之理由，並就上訴人
    之主張，何以不足採取，分別予以指駁在案，經核與卷內證
    據尚無不符，其認定事實亦無違反論理法則或經驗法則之情
    事。則依上揭規定及說明，上訴人有上開應收款項不予收取
    以供營業資金，而另借入款項支付利息，該借入款項所支付
    之利息，即難謂係營業上合理及必要之費用，應不予認列，
    被上訴人按上訴人所提供本年度(91年度)月平均利率予以加
    權計算之平均借款利率(見原處分卷第364、372頁)，據以設
    算上訴人對於太頂公司、時遠公司及歐克斯公司之應收債權
    之利息，自上訴人本年度之利息支出項下減除，洵無不合，
    原判決乃予維持，即無違誤。上訴意旨以原審未依民商法規
    定就其取得系爭應收款項之債權原因定性；及被上訴人非依
    加權平均法計算平均借款利率，據以指摘原判決有違反舉證
    責任分配原則、證據法則、租稅法律主義及適用法規不當之
    違法云云，無非係其一己之見解及就原審事實認定之職權行
    使事項為爭執，亦無可採。
(三)復按，「利息：……七、因購置土地以外固定資產而借款之
    利息，自付款至取得資產期間應付之利息費用，應列入該項
    資產之成本。……九、購買土地之借款利息，應列為資本支
    出，經辦妥過戶手續或交付使用後之借款利息，可作費用列
    支。但非屬固定資產之土地，其借款利息以遞延費用列帳，
    於土地出售時，作為其收入之減項。」亦為行為時查核準則
    第97條第7款、第9款所規定。參諸商業會計處理準則第17條
    第1項前段規定，所謂固定資產，係指為供營業上使用，非
    以出售為目的，且使用年限在一年以上之有形資產；而營利
    事業因購置供營業使用之資產所支出款項而負擔之利息，乃
    為取得該資產成本之一部分，自不宜按一般會計處理作期間
    費用，應將此項利息資本化，作為該項資產之成本，始能正
    確反映營利事業取得資產之總成本，並使取得資產之相關成
    本得於其提供效益之期間分攤，以達收入與費用配合原則，
    故上述行為時查核準則第97條第7款、第9款關於購置土地或
    土地以外之固定資產應支付之利息，應列入該項資產之成本
    ，即本於斯旨所為之規範，核與行為時所得稅法第24條第1
    項規定意旨相符，自應予適用。又營利事業購置固定資產，
    除以專案借款購置，因專款專用，流程明確外，本於企業整
    體資金不可分性，營利事業若不為該固定資產之購置，則該
    置產之款項即可用於還款而無相對之利息支出，且財務會計
    準則公報第3號亦揭示：「應予資本化之利息，須為若不購
    建該項資產即無需負擔之利息。」是依上述行為時查核準則
    第97條第7款、第9款關於購買土地或土地以外之固定資產所
    支出利息應予資本化之規定，並基於上述之資金排擠效果，
    營利事業非以專案借款購買之土地及其他固定資產，就與其
    購買該土地或其他固定資產所支付款項相對應之利息金額，
    即應自該營利事業該年度列報之非專案借款利息支出中予以
    減除。而查，上訴人係因倉儲空間不足，為應業務之需要，
    乃於89年底向健見成公司洽購其興建「明湖大樓」完工後之
    部分樓層作為倉庫使用，而於89年12月28日預付工程款2億
    元，嗣該工程因土地糾紛停工，迄未復工之事實，業據上訴
    人自承在卷，並有上訴人提出之補充說明書、分錄轉帳傳票
    (科目：預付購置設備款)、分類帳明細表及健見成公司開立
    之統一發票（品名：預收工程款）可稽(見原處分卷第455、
    444、371、540頁)，則原處分依一般房地產交易常情，以上
    訴人為供營業上使用，向健見成公司購買上開興建中房屋應
    包含該房屋所在之土地所有權應有部分在內，而認上訴人所
    預付系爭工程款2億元，自付款至取得固定資產（即上開新
    建房屋及所占土地所有權應有部分）期間應付之利息費用，
    係屬於取得該固定資產之成本之一，應列為該固定資產之成
    本，依上述行為時查核準則第97條第7款、第9款規定，按本
    年度平均借款利率設算利息費用12,920,000元（即200,000,
    000元×6.46%），予以資本化，並相對調整上訴人本年度之
    利息支出，揆諸上揭說明，尚無不合。原判決對於上訴人向
    健見成公司所購置之標的係僅有房屋或連同土地等事項，雖
    未予以論斷，逕認應依上述查核準則第97條第7款規定設算
    利息予以資本化，固有疏誤，惟依前述，上訴人向健見成公
    司購買所興建之上開房屋，既係供營業所需之倉庫使用，已
    符合上引商業會計處理準則第17條第1項前段規定固定資產
    之要件，故不論上訴人購買之標的是否僅地上房屋或包含該
    房屋所在之土地在內，依上述行為時查核準則第97條第7款
    、第9款，上訴人自付款至取得該房屋或土地所有權期間應
    付之利息費用，皆應予資本化，自不影響判決之結論，故原
    判決仍應維持。
(四)又查，查核準則第97條第11款所以規定：「營業人一方面借
    入款項支付利息，一方面貸出款項並不收取利息，或收取利
    息低於所支付之利息者，對於相當於該貸出款項支付之利息
    或其差額，不予認定。」乃鑑於此種情形衍生之利息支出，
    就該營利事業而言，顯非合理及必要費用，依所得稅法第24
    條規定之收入與成本費用配合原則，於營利事業所得稅之結
    算申報即不應准其列報。而原審係認上訴人基於保證關係，
    代訴外人歐克斯公司向玉山銀行清償融資貸款本息184,794,
    204元，依民法第749條之規定，上訴人於其清償之限度內，
    已承受債權人玉山銀行之債權，得向歐克斯公司請求償還，
    惟上訴人未積極求償或為其他法律上之權利主張，就其經濟
    實質，等同無息借款予歐克斯公司使用；且上訴人有應收款
    項不予收取以供營業資金，而另借入款項支付利息，該借入
    款項所支付之利息，即難謂係營業上合理及必要之費用，應
    不予認列，故維持被上訴人依查核準則第97條第11款規定所
    為核減利息支出之處分，已詳如上述，核與上訴人為歐克斯
    代償融資款項是否為本金或利息無涉，亦無上訴意旨所指摘
    違反民法第207條第1項規定「利息不得滾入原本再生利息」
    情事，上訴意旨執以指摘原判決有違反證據法則及民法第20
    7條第1項規定之違法云云，核屬其一己見解，並無可採。
(五)綜上所述，原判決駁回上訴人在原審之訴，核其所適用之法
    規與該案應適用之法規並無違背，與解釋判例，亦無牴觸，
    並無所謂原判決有違背法令之情形。上訴人以其對法律上見
    解之歧異，就原審取捨證據、認定事實之職權行使，指摘其
    為不當，均無可採。是以，上訴意旨指摘原判決違法，求為
    廢棄，為無理由，應予駁回。
六、據上論結，本件上訴為無理由。依行政訴訟法第255條第1項
    、第98條第1項前段，判決如主文。
中　　華　　民　　國　　100　 年　　5　　 月　　12　　日
                    最高行政法院第三庭
                        審判長法官　黃　璽　君
                              法官　楊　惠　欽
                              法官　吳　東　都
                              法官　陳　金　圍
                              法官　蕭　惠　芳

以  上  正  本  證  明  與  原  本  無  異
中　　華　　民　　國　　100　 年　　5　　 月　　13　　日
　　　　　　　　　　　　　　　書記官　伍　榮　陞